【裁判字號】    97,交聲更,26
【裁判日期】    970822
【裁判案由】    聲明異議
【裁判全文】
臺灣臺中地方法院交通事件裁定        97年度交聲更字第26號
原處分機關  交通部公路總局臺中區監理所南投監理站
異  議  人
即受處分人  張芝綺  原名張淑.
上列受處分人因違反道路交通管理處罰條例案件，對於交通部公
路總局臺中區監理所南投監理站於民國96年12月6日所為之裁決
（投監四字第裁65－GB0000000號裁決書）聲明異議，原處分機
關不服臺灣南投地方法院交通法庭於民國97年1月17日所為97年
度交聲字第17號裁定，提起抗告，經臺灣高等法院臺中分院於97
年5月21日以97年度交抗字第161號裁定撤銷發回臺灣南投地方法
院，嗣臺灣南投地方法院於97年6月23日以97年度交聲更字第2號
裁定管轄錯誤移轉本院，本院更為裁定如下：
    主    文
原處分均撤銷。
張芝綺不罰。
    理  由
一、原處分機關略以：異議人即受處分人（下稱受處分人）張芝
    綺駕駛車牌號碼VOL－203號輕型機車於民國92年11月27日7
    時46分許，行經台中市○○○路，因不依標誌標線號誌指示
    及拒絕停車接受稽查而逃逸，為台中市政府警察局第一分局
    員警逕行舉發，嗣受處分人未於應到案日期前繳納罰鍰，原
    處分機關即依據違反道路交通管理處罰條例第48條第1項第2
    款及第60條第1項之規定，分別裁處受處分人新台幣（下同
    ）600及3000元，並依同條例第63條記違規點數2點，於法並
    無不合等語。
二、受處分人聲明異議意旨略以：伊並未於92年11月27日7時46
    分駕駛車號VOL－203號機車，行經五權西路，有不依標誌標
    線號誌指示及拒絕停車接受稽查而逃逸之違規；又員警當時
    無攔下其車亦無拍照存證，無法證明伊違規，爰聲明異議云
    云。
三、經查：
  (一)按法院受理交通事件，準用刑事訴訟法之規定，其處理辦法
    ，由司法院會同行政院定之，道路交通管理處罰條例第89條
    定有明文。又按聲明異議案件之處理，除準用刑事訴訟法有
    關規定外，依道路交通案件處理辦法之規定處理之，道路交
    通案件處理辦法第4條第1項亦定有明文。上開條例給予當事
    人申辯及提出證據之機會，符合正當法律程序，與憲法第16
    條保障人民訴訟權之意旨並無抵觸，有司法院大法官會議解
    釋釋字第418號解釋文可參。再按被告未經審判證明有罪確
    定前，推定為無罪，犯罪事實應依證據認定之，無證據不得
    認定犯罪事實，刑事訴訟法第154條亦分別定有明文。而「
    認定犯罪事實所憑之證據，雖不以直接證據為限，間接證據
    亦包括在內，然而無論直接證據或間接證據，其為訴訟上之
    證明，須於通常一般之人均不致有所懷疑，而得確信其為真
    實之程度者，始得據為有罪之認定，倘其證明尚未達到此一
    程度，而有合理之懷疑存在而無從使事實審法院得有罪之確
    信時，即應由法院為諭知被告無罪之判決」，最高法院亦著
    有76年台上字第4986號判例可資參照。是揆諸前開說明，法
    院於審理行為人違反道路交通管理處罰條例案件，當踐行完
    畢調查證據之程序後，為事實之認定時，如就原處分機關所
    認定之行為人違規之事實仍有合理之訴訟上懷疑，而無法確
    信行為人確有該當於道路交通管理處罰條例各該處罰條文之
    構成要件事實時，此際即應依訴訟上之待證事實「倘有懷疑
    ，則從被告之利益作解釋」之證據法則，作對受處分人有利
    之認定。又按「違反行政法上義務之行為非出於故意或過失
    者，不予處罰」，行政罰法第7條第1項定有明文，故人民違
    反法律上之義務而應受行政罰之行為，若法律無特別規定時
    ，雖不以出於故意為必要，仍須以過失為其責任條件，蓋現
    代國家基於「有責任始有處罰」之原則，對於違反行政法上
    義務之處罰，應以行為人主觀上有可非難性及可歸責性為前
    提，如行為人主觀上並非出於故意或過失情形，係無可非難
    性及可歸責性而應不予處罰。再者，現代民主法治國家對於
    行為人違反行政法上義務欲加以處罰時，應由國家負證明行
    為人有故意或過失之舉證責任，方為保障人權之進步立法，
    此亦有司法院大法官會議解釋釋字第275號解釋文及首揭行
    政罰法第7條第1項規定暨立法理由可參。由上開說明可知，
    法院就違反道路交通管理處罰條例之案件，對於據以認定行
    為人違規之事實及證據，仍應依積極證據認定之，不得僅憑
    警察機關員警逕行開立之舉發違反道路交通管理事件通知單
    及主管機關違反道路交通管理事件裁決書，即推定受處分人
    有道路交通違規之事實。而警察機關員警就交通違規之舉發
    （填載舉發道路交通管理事件通知書），除在維護交通秩序
    公共利益外，尚涉及員警之個人績效，其與受舉發人係處於
    利害關係人對立之地位，交通違規舉發警員之舉發，既係以
    使受舉發人受交通違規裁罰為目的，且係利害關係人，是其
    所為之舉發是否與事實相符，仍應調查其他證據以資審認，
    如仍存有合理之懷疑，無法達於確信受處分人有違反道路交
    通事管理處罰條例之事實時，應依刑事訴訟法上「罪疑唯輕
    」、「有疑唯利於被告」之原則，就有疑問之部分，應作對
    於受處分人有利之認定，合先敘明。
  (二)本件原處分機關所為之上開處分，無非係以臺中市警察局中
    市警交字第GB0000000號舉發通知單一紙、及臺中市警察局
    第一分局96年11月30日中分一交字第0960037849號回覆為其
    依據，然依前揭說明，法院就道路交通案件聲明異議之處理
    ，認定受處分人道路交通違規之事實，準用刑事訴訟法證據
    章規定之結果，仍應依積極證據認定之，不得僅憑警察機關
    員警逕行開立之舉發違反道路交通管理事件通知單，及所為
    公文回覆，即推定受處分人有道路交通違規之事實。經查：
    本件受處分人辯稱其無「不依標誌標線號誌指示及拒絕停車
    接受稽查而逃逸」違規乙情，舉發單位所為之公文回覆僅空
    泛指稱系爭車輛駕駛不遵行方向行駛，經警攔查仍加速逃離
    等語，並未具體說明舉發當時系爭車輛之車色、車型、行進
    方向，及不依何種標誌標線號誌之指示而為如何之違規行逕
    ，同時亦未檢附相關事證，故難以遽認受處分人確有上開違
    規情事。再者，行政行為應受法律及一般法律原則之拘束，
    行政行為亦應以誠實信用之方法為之，並應保護人民正當合
    理之信賴，行政程序法第4條、第8條分別定有明文，而所謂
    誠實信用之原則，係在具體權利義務關係中，依正義公平之
    方法，衡量權利人及義務人雙方利益，並考察權利義務之社
    會上作用，進而確定並實現權利之內容，是如發生於行政罰
    法施行前之交通違規行為，公路監理主管機關長期怠於作成
    裁決，不但使裁處權長久處於懸而未決狀態，且致使受處分
    人遭受處罰機關突襲性之行政裁罰，因此蒙受重大之不利益
    ，顯已違反人民對於交通裁罰制度之合理信賴，亦與誠實信
    用原則有悖，況處罰機關長時間延宕而未作出裁決或裁決後
    遲未執行，如人民對於違規事實有所爭執，往往亦因時隔久
    遠，致未能立即提出有利之證據，實影響其權益甚鉅，故而
    ，處分機關長時間怠於執行交通裁罰處分之不利益，應責由
    其自行承擔，要無轉嫁由人民承受之理。此外，本件違規時
    間為92年11月27日星期四上午7時46分許之上班繁忙時段，
    違規地點為交通流量甚大之臺中市○○○路處，當時通過該
    路之汽、機車數量眾多，行進中車輛不依標誌標線號誌指示
    之時間非長，且違規車輛夾雜混行於車陣之中辨識誠屬不易
    ，則受處分人是否有於上開時地經警攔停而不予理會逃逸之
    違規，容有合理之懷疑存在。且本院依據全卷證據資料，查
    無其他積極證據（如相片、錄影資料等）可資證明受處分人
    有上開違規行為，且依當時路口環境、車流狀態等客觀狀態
    ，本諸罪疑惟輕之法則，自應為有利於受處分人之認定。
  (三)綜上所述，本件受處分人不依標誌標線號誌指示及拒絕停車
    接受稽查而逃逸之違規行為，事證未臻明確，仍存有合理之
    懷疑，無法達於確信受處分人有違反道路交通事管理處罰條
    例之事實，應依刑事訴訟法上「罪疑唯輕」、「有疑唯利於
    被告」之原則，就有疑問之部分，應作對於受處分人有利之
    認定，是本件受處分人前開異議為有理由，爰撤銷處分，並
    諭知不罰。
五、據上論斷，應依道路交通管理處罰條例第87條第2項，道路
    交通案件處理辦法第20條規定，裁定如主文。
中    華    民    國    97    年    8     月    22    日
                  交通法庭    法  官  洪堯讚
上正本證明與原本無異。
如不服本裁定，應於送達後5日內，向本院提出抗告狀。
                              書記官  沈慧玲
中    華    民    國    97    年    8     月    22    日


司法院資訊處製作；財團法人民間司法改革基金會備份。
